【裁判字號】    94,訴,652
【裁判日期】    950413
【裁判案由】    強盜
【裁判全文】
臺灣苗栗地方法院刑事判決               94年度訴字第652號
公  訴  人  臺灣苗栗地方法院檢察署檢察官
被      告  乙○○
指定辯護人  邢建緯律師
被      告  丁○○
輔  佐  人  丙○○
即被告之女
指定辯護人  本院公設辯護人  戊○○
上列被告因強盜案件，經檢察官提起公訴（94年度偵字第4234號
），本院判決如下：
    主  文
乙○○共同犯恐嚇取財罪，處有期徒刑壹年拾月。
丁○○共同犯恐嚇取財罪，處有期徒刑壹年。
    犯罪事實
一、乙○○、丁○○共同意圖為自己不法之所有，於民國94年10
    月26日凌晨0 時20分許，在苗栗縣頭份鎮苗栗客運頭份站內
    ，見患有小兒麻痺症之己○○單獨1 人坐在該處，人單勢薄
    ，於是基於恐嚇取財之犯意聯絡，由乙○○先對己○○出言
    脅迫稱：「你還要不要命？」，接著便直接動手取走己○○
    斜背在身上之背包，倒出背包內的東西，再從中取走皮夾內
    的5 張（新台幣）100 元。過程中，己○○自思乙○○、丁○○兩人手腳均無殘疾，但自己卻為殘障人士，乃不敢出手
    抵抗，任憑乙○○取走上述財物。其後，丁○○亦承續上述
    同一犯意聯絡，對己○○說：「你將身上的衣服脫掉」、「
    你不脫我要給你死」等語，並作勢要打己○○，以此脅迫方
    式，命己○○交付其穿著在身上之長袖衣服1 件。己○○基
    於同一理由，亦不敢抵抗拒絕，只好順從脫下交付丁○○。
    乙○○、丁○○取得財物離去後，己○○報警循線於當日凌
    晨1 時許，在頭份上公園內查獲乙○○、丁○○，並查悉上
    情。
二、本案件經苗栗縣警察局頭份分局報告臺灣苗栗地方法院檢察
    署檢察官偵查後起訴。
    理  由
壹、關於證據能力之認定
一、按被告以外之人於審判外之言詞陳述，除法律有規定者外，
    不得作為證據。刑事訴訟法第159 條第1 項有明文規定。本
    件被告乙○○、證人即被害人己○○於警詢中之陳述，就被
    告丁○○而言，係被告本人以外之人於審判外之言詞陳述，
    查無法定例外得為證據之情形，復經辯護人於準備程序中爭
    執其證據能力，依上述條項規定，應認為不得作為證據。
二、除上述證據外，兩造對於本案相關證據資料之證據能力均無
    其他爭執（本院卷第55頁），就其中被告以外之人於審判外
    之言詞或書面陳述部分，應分別視其為於準備程序中向法官
    所為之陳述（警員高燮聘、甲○○依刑事訴訟法第278 條所
    為之報告）、於偵查中向檢察官所為之陳述（證人己○○於
    檢察官偵訊之供述）、於司法警察調查中所為之陳述（證人
    黃志軒之警詢供述）、從事業務之人於業務上所須製作之紀
    錄文書（臺灣苗栗看守所檢送關於被告之貴重物品保管分戶
    卡、被告丁○○於行政院衛生署臺中醫院之病歷、郵政存簿
    儲金簿等件），各依刑事訴訟法第159 條之1 第1 、2 項、
    第159 條之5 第1 、2 項例外得為證據之規定，而有證據能
    力。
三、被告丁○○於警詢中之供述，其警詢筆錄記載因與實際錄音
    內容不完全相符，經辯護人聲請更正（更正內容詳見本院卷
    第104 、105 頁），公訴人亦表同意（本院卷第122 頁），
    應准予更正如其聲請。故關於該部分之被告警詢供述應以更
    正後之內容為準，附帶在此說明。
貳、認定犯罪事實所根據的證據及理由
一、證人即被害人己○○已於偵、審中對於上述犯罪事實證述明
    確（偵卷第75-77 頁、本院卷第156-165 頁）。依其偵、審
    中之證述，尚須說明如下：
（一）被害人己○○於本案遭恐嚇取走或交付之財物有身上穿著
      之長袖上衣1 件，及5 張100 元之鈔票。其前後順序究竟
      為何，被害人己○○於偵、審中之證述並不一致，經辯護
      人以此質疑證人己○○時，其已說明偵訊當時因講太快且
      又不識字，應以於本院審理中所述為實在（本院卷第161
      頁）。參以當時證人己○○的背包是斜背（本院卷第160
      頁），若非取下背包，應該無從脫下長袖上衣，故確應以
      其審理中所述，較為正確。又此畢竟為細節事項，因陳述
      過快而混淆其先後順序，當屬人之常情，應不影響其主要
      情節證述之可信度。
（二）被告2 人先後取走或使被害人交付財物，其所施用之手段
      ，是否已達「至使不能抗拒」之程度，此為影響本案法律
      適用之最關鍵事實。且其法律適用結果，將有重大之罪刑
      差異：如已達至使不能抗拒，以本案而言，尚有刑法第
      321 條第1 項第6 款之加重事由（在車站犯之），其將成
      立刑法第330 條第1 項之加重強盜罪，法定最低刑為7 年
      有期徒刑；如尚未達至使不能抗拒，則僅成立刑法第346
      條第1 項之恐嚇取財罪，法定最高刑則為5 年有期徒刑，
      兩者相差甚大，不法內涵亦有相當差距，自應本於證據予
      以嚴格區別、明確認定。就此證人即被害人己○○於檢察
      官詰問時證稱：「我奈何不了他（指被告乙○○），我想
      他們2 人好手好腳，我只好乖乖給他搶不然我命會給他收
      掉（客家話發音）」、「我看到他（指被告）雙手握拳，
      我眼睛含著眼淚把衣服脫下給他，且當時車站沒有人」等
      語，並於辯護人反詰問時再次確認：所謂「命會給他收掉
      」，是證人自己想的；當時不敢抵抗，也根本沒有想過要
      抵抗等情形（均見本院卷第163 、164 頁）。由此可見，
      被害人之所以遭取走或交付財物，並非被告2 人使用完全
      壓制被害人意思決定自由之手段，只是因為依照當時客觀
      情況：被告2 人、但被害人僅1 人；被告2 人四肢健全，
      但被害人有下肢障礙；當時已進凌晨時分，車站內無其他
      人可出面奧援被害人，或替被害人主持公道，被害人自忖
      無力抗衡，索性任被告乙○○取走背包內之錢財，順從被
      告丁○○交付長袖上衣。換言之，被告2 人所施用之手段
      ，僅是被害人不敢抗拒，而非至被害人不能抗拒。
（三）被害人己○○指證遭恐嚇取走5 張100 元鈔票，而警方查
      獲被告2 人時，亦從被告乙○○身上搜索扣得1 張100 元
      鈔票、100 元購物發票，從被告丁○○身上搜索扣得3 張
      100 元，兩相比對，搜索扣押所得似乎可憑為佐證。惟經
      本院審理查證結果：第一，警方當時搜索並未逐一口袋確
      實搜查徹底，此為當時執行搜索之警員甲○○、高燮聘依
      刑事訴訟法第278 條於本院準備程序中報告時所陳述明確
      （本院卷第92、94頁）；第二，警方查獲逮捕被告2 人經
      詢問移送地檢署後，隨即由檢察官聲請羈押獲准收押至今
      ，但臺灣苗栗看守所新收被告2 人入所時，被告丁○○尚
      帶有705 元之現金、被告乙○○尚帶有483 元之現金，此
      有被告2 人臺灣苗栗看守所保管分戶卡影本可證（本院卷
      第67、71頁），查獲警員於報告時就此，亦無較為合理之
      解釋（本院卷第89頁）；第三，被告2 人於警詢時，即一
      再爭執查扣金額，並表示身上尚有其他金錢。雖然在原來
      的警詢筆錄中均省略此部份之記載，但由辯護人所提出之
      更正筆錄觀之（本院卷第104 頁背面、105 頁；已經檢察
      官同意，並由本院准許其更正，見本判決理由壹、三項下
      之說明），即十分明白。綜上3 點所述，並不能排除被告
      2 人在警方搜索扣押時還有其他錢財，也因此警方所查扣
      者未必即為被告2 人恐嚇取得之500 元，恐嚇取財所得也
      有可能已與被告2 人原有之錢財混同而難以分離辨明，故
      扣案之現金400 元及購物發票100 元實際上並不能佐證被
      害人該部分指證之佐證。不過，被告2 人是否有恐嚇取財
      500 元與扣案之500 元是否即為恐嚇取財所得，係屬二事
      ，故上述查證結果，也不足以推翻被害人即證人己○○之
      上述指證，這一點亦不可不辨。
（四）被害人己○○另指證被告2 人事後有毆打他的情形，檢察
      官也據此於起訴書犯罪事實欄加以記載（起訴書犯罪事實
      第一項第8-10行），但此毆打被害人之事，是發生在恐嚇
      取財既遂以後，此為辯護人詰問時，向被害人己○○所清
      楚確認（本院卷第163 頁），而毆打行為亦未見有造成傷
      害之結果，因此並非必須加以認定之構成要件事實，故未
      於本判決犯罪事實加以認定，附帶在此說明。
二、被告丁○○於本院另告知可能構成恐嚇取財罪名時，即表示
    願意就新告知罪名認罪（本院卷第177 頁），可見被告丁○○應知悉當時其取得被害人交付長袖上衣，並非出於被害人
    自願，而已涉及刑責，否則即無對恐嚇取財罪表示認罪之必
    要。此外，被告乙○○以證人身分作證時，指出：被告丁○○「非要」被害人己○○身上那件衣服不可等語（本院卷第
    171 、174 頁），約略也呼應上述被害人證詞中所述是迫於
    無奈才交出身上所穿的長袖上衣。
三、至於被告乙○○雖然全盤否認犯罪（詳後），但其於本院接
    押訊問時，曾供稱：案發當時，因被告丁○○打被害人己○○，後來被害人才將皮包交給被告丁○○等語（本院卷第7
    頁）；被告丁○○以證人身分作證時，亦指出：案發當時，
    他跟被告乙○○一起打被害人，被害人於是說：「不要打我
    ，我將錢給你。」至於錢是被告乙○○向被害人己○○拿的
    ，或己○○自己拿給乙○○的，他沒有看到等語，顯見雖然
    被告2 人相互推卸責任，但兩人之供述則均證實被害人有因
    此交出或遭取走金錢財物。
四、承上各點，被害人之證詞與被告兩人之供述或證述相互對照
    結果，足認被害人所證，確實符合事實而可以採信。又被告
    2 人雖1 人取走被害人錢財，1 人使被害人交付衣物，但兩
    人在案發時同時出現，在對方行為時又無出手或出言制止，
    甚或不認同而逕自離去，因而彼此間具有壯大聲勢，使被害
    人憚於反抗之效果，所以兩人間縱未經事先謀議而有明示之
    犯意聯絡，亦有當場相互利用、視對方行為為自己行為之默
    示犯意聯絡。從而兩人於行為時彼此間當存有恐嚇取財之犯
    意聯絡無誤。
五、綜上所述，本件事證明確，被告2人犯行可以認定。
參、有利被告證據不採納的理由
    被告丁○○對於其行為構成恐嚇取財犯行，雖然表示認罪（
    本院卷第177 頁），然於本院審理中對於案情經過之敘述，
    仍然避重就輕，陳稱：他取得被害人長袖上衣，是向被害人
    借來的，至於取得被害人錢財部分，他並沒有拿等語。被告
    乙○○則全盤否認犯罪，辯稱：案發當時，他只有用手拍被
    害人的臉，請被害人走，不要留在車站，以免吃虧；被害人
    是將皮包交給被告丁○○，請丁○○不要打了；當時身上還
    有錢，根本不須要去拿被害人的錢等語。惟查：
一、本案無論是從被害人、被告丁○○或乙○○之歷次陳述，均
    可知被害人與被告丁○○或乙○○非親非故，如此被害人何
    以要無緣無故將穿著之長袖上衣借給被告丁○○，尤其當天
    天氣很冷，被害人及被告乙○○在作證時，都有說到這一點
    （本院卷第159 、171 頁），則何以被害人要將穿在身上的
    長袖上衣脫下來借給被告丁○○？當時已經凌晨時分，長袖
    上衣「借給」被告丁○○後，又要在車站中如何度過漫漫長
    夜？此部分被告丁○○所述，顯然與常情不符，自應以被害
    人所證，較可採信。
二、按照被告乙○○之說法，他是怕被害人吃虧，好心請被害人
    離開，才用手拍被害人的臉，他個人根本沒有恐嚇取財之事
    。但被告乙○○本身又證稱：被告丁○○非要被害人的長袖
    上衣不可，被害人脫下來後只剩內衣等語（本院卷第174 、
    175 頁）甚至在本院接押訊問時，連被害人的皮夾都說是因
    為被告丁○○打被害人後，被害人自己拿給被告丁○○的，
    而與他無關（本院卷第7 頁）。然而被告乙○○前後這2 種
    說法，實在有其矛盾之處：既然他是怕被害人隻身在車站夜
    宿會吃虧，而出面趕人，甚至不惜拍打被害人的臉，則被告
    乙○○應是頗為關心被害人之處境，也很有憐憫之心，但又
    為何被告丁○○是當著他的面打被害人，直到被害人交出皮
    包哀求？甚至還發生要脫下衣服借給被告丁○○的事，這不
    正是已經「吃虧」、被欺負了嗎？為什麼原來怕被害人吃虧
    的被告乙○○不出面阻止呢？如果被告乙○○真的出面阻止
    ，被害人還會有必要交出皮包哀求、天冷卻脫到只剩內衣嗎
    ？顯然被告乙○○的說法在事理上根本站不住腳，也無法自
    圓其說，自屬不可採信。
三、警方自被告2 人身上查扣之金錢，由於被告2 人身上還有其
    他錢財，所以並不能直接推論是恐嚇取財所得，此已如前述
    （見本判決理由第壹、三項下）。但被告2 人身上雖有其他
    錢財，並不能就此斷言被告2 人不會對被害人恐嚇取財。尤
    其被害人下肢肢障、行動不便，單人隻身在車站度夜，被告
    2 人心起歹念，被害人正是最容易下手的對象。雖然被告2
    人身上有其他金錢，不過，既然被害人隻身力薄，又可能會
    有錢財，被告2 人會因此而下手為本件犯行，並無違背常情
    之處。至於被害人皮夾內僅有500 元，雖然金額不多，但這
    是被告乙○○取得皮夾後才發現的情況，自不能倒果為因推
    論因為金額不多，故被告2 人無下手之可能。
四、雖然被告乙○○部分沒有取得被害人之衣物，被告丁○○部
    分沒有取得被害人之錢財，但因兩人有犯意聯絡，前已有詳
    細說明，自應該對於彼此之行為，負起全部之刑事責任，故
    被告丁○○所稱其沒有拿被害人錢財一節，仍不能為其有利
    之認定。
肆、論罪科刑的理由
一、強盜罪之強暴、脅迫，以在客觀上對於人之身體及自由確有
    侵害行為為必要，若犯人並未實施此項行為，僅因他人主觀
    上之畏懼，不敢出而抵抗，任其取物以去者，尚不能謂與強
    盜罪之要件相符。最高法院著有27年上字第1722號判例可資
    遵循。又恐嚇行為不以將來之惡害通知為限，即以強暴脅迫
    為手段，而被害人未達於不能抗拒程度者，亦屬之。此為最
    高法院80年度第4 次刑事庭會議決議所採取之法律見解。
二、承上說明，被告2 人的行為是犯刑法第346 條第1 項之恐嚇
    取財罪。
三、被告2 人間就上述恐嚇取財之行為，有犯意聯絡及行為分擔
    ，已如前述，為共同正犯。
四、檢察官起訴書所引應適用之法條為刑法第330 條之加重強盜
    罪，惟經本院審理結果，認應成立刑法第346 條第1 項之恐
    嚇取財罪，已如前述，而本院亦已於審理中告知此罪名，請
    兩造一併攻擊、防禦（本院卷第177 頁），故應依刑事訴訟
    法第300 條予以變更應適用之法條。
五、被告丁○○於本院接押訊問時，表明領有身心障礙手冊患有
    癲癇症，腦部曾進行過開刀手術（本院卷第12頁）。本院乃
    為其利益，依職權命財團法人為恭紀念醫院對其進行司法精
    神鑑定，經鑑定結果之臨床診斷為酒精依賴，司法評估則認
    為：個案（指被告丁○○）在精神會談表示車禍後有癲癇發
    作，無法工作，但心理測驗結果其智能在中等範圍，無明顯
    癡呆症，因此個案平時及現在之精神狀況應屬正常．．．無
    證據顯示案發行為時之精神狀況為精神耗弱或心神喪失。此
    有該院95年2 月15日（95）為恭醫字第0950000147號函檢附
    之該院精神醫療中心司法鑑定報告書附在卷中可證（本院卷
    第22-24 頁）。故被告丁○○並不因領有身心障礙手冊而有
    任何法定刑罰減輕事由，須一併在此指明。
六、量刑的理由：
（一）被告2 人所為本件恐嚇取財罪，取得之財物不多，僅有50
      0 元及長袖上衣1 件，但被害人為有肢障之人，被告2 人
      卻是身強體壯，其未能本於人性良善面，給予被害人適當
      協助已屬不該，竟心起歹念，恐嚇取得被害人辛苦賣抹布
      所得（此經被害人證述明確，見本院卷第159 頁），以及
      天寒夜宿車站之衣物，自仍應從重給予適當處罰。
（二）其中被告丁○○雖經鑑定尚無心神喪失或精神耗弱之情形
      ，但其本身有癲癇及須長期治療之心身疾病，此有本院向
      行政院衛生署台中醫院所調取之被告丁○○個人病歷（本
      院卷第75-84 頁）及其家屬寄送看守所之慢性病連續處方
      簽、藥袋可以為證。又其事後供述雖有避重就輕的情形，
      但至少承認毆打被害人，且對本罪表示認罪，較有悔改之
      意，本院審理期間亦由其家屬代為賠償被害人8000元，被
      害人已表示願意加以原諒。凡此，應於量刑時給予有利考
      量。
（三）其中被告乙○○犯後全盤否認犯罪，態度不佳，缺乏認錯
      悔改誠意，其辯解內容企圖不實將刑責推由被告丁○○承
      擔，已有不該，在押期間竟利用洗澡、看病之機會，要求
      被告丁○○否認犯罪（見被告丁○○於本院接押時陳述，
      本院卷第10頁），妨礙司法發現真實、實現正義，更有必
      要加重量刑，以實現分配正義。
（四）審酌以上各點及其他一切情形，就被告2 人分別量處如主
      文的刑罰。
伍、適用之法律
一、刑事訴訟法第299條第1項前段、第300條。
二、刑法第28條、第346條第1項。
三、罰金罰鍰提高標準條例第1條前段。
本案件經檢察官林映姿到庭執行職務。
中    華    民    國    95    年    4     月    13    日
                  刑事第一庭  審判長法  官  劉 興 浪
                                    法  官  羅 貞 元
                                    法  官  蔡 志 宏
以上正本證明與原本無異。
如不服本判決，應於判決送達後10日內向本院提出上訴狀（應抄
附繕本）。告訴人或被害人如對於本判決不服者，應具備理由請
求檢察官上訴，其上訴期間之計算係以檢察官收受判決正本之日
期為準。
                                    書記官  楊 慧 萍
中    華    民    國    95    年    4     月    16    日
附記論罪之法條全文
刑法第346條第1項
意圖為自己或第三人不法之所有，以恐嚇使人將本人或第三人之
物交付者，處6 月以上5 年以下有期徒刑，得併科1,000 元以下
罰金。


司法院資訊處製作；財團法人民間司法改革基金會備份。
